ACORDAO-COMPLETO-2434114

ACÓRDÃO 1398/2021 ATA 3/2021 - PRIMEIRA CÂMARA

VISTOS, relatados e discutidos estes autos de tomada de contas especial instaurada pela Secretaria Especial da Cultura, em decorrência da omissão no dever de prestar contas dos recursos recebidos por meio do Convênio 00824/2010, cujo objeto consistia na realização de oficinas cultural e artística de dança, teatro, capoeira e música e confecção de instrumentos artesanais de percussão para 100 jovens em situação de risco social e cultural no município de Pedro Leopoldo/MG,
ACORDAM os Ministros do Tribunal de Contas da União, reunidos em Sessão da Primeira Câmara, em:
9.1. considerar revéis o Sr. Valério Sena Thomaz (CPF XXX.354.206-XX) e a Associação dos Artistas de Pedro Leopoldo e Região - Cooperart (CNPJ 04.936.236/0001-95) , nos termos do disposto no art. 12, §3º, da Lei 8.443/92;
9.2. julgar irregulares as contas do Sr. Valério Sena Thomaz (CPF XXX.354.206-XX) e da Associação dos Artistas de Pedro Leopoldo e Região - Cooperart (CNPJ 04.936.236/0001-95) , com fundamento nos arts. 1º, inciso I, 16, inciso III, alíneas "a" e "c", §2º, 19, caput, e 23, inciso III, da Lei 8.443/1992, condenando-os, solidariamente, ao pagamento das importâncias a seguir especificadas e fixando-lhe o prazo de 15 (quinze) dias para que comprovem perante este Tribunal (art. 214, inciso III, alínea "a", do RI/TCU) , o recolhimento da dívida aos cofres do Fundo Nacional de Cultura, atualizada monetariamente e acrescida de juros de mora calculados a partir das datas indicadas até a data do efetivo recolhimento, nos termos da legislação vigente: 
	Data de ocorrência
	Valor (R$) 

	1º/6/2011
	30.000,00

	7/10/2011
	65.000,00

9.3. aplicar ao Sr. Valério Sena Thomaz (CPF XXX.354.206-XX) e à Associação dos Artistas de Pedro Leopoldo e Região - Cooperart (CNPJ 04.936.236/0001-95) , individualmente, a multa prevista no art. 57 da Lei 8.443/1992, no valor de R$ 15.000,00 (quinze mil reais) , fixando-lhe o prazo de 15 (quinze) dias, a partir da notificação, para que comprovem perante este Tribunal (art. 214, inciso III, alínea "a", do RI/TCU) o recolhimento da dívida aos cofres do Tesouro Nacional, atualizada monetariamente desde a data deste Acórdão até a data do efetivo recolhimento, se paga após o vencimento, na forma da legislação em vigor; 
9.4. autorizar, desde logo, a cobrança judicial da dívida nos termos do art. 28, inciso II, da Lei 8.443/1992, caso não atendida as notificações;
9.5. enviar cópia desta deliberação à Secretaria Especial da Cultura e aos responsáveis, para ciência; bem como à Procuradoria da República no Estado de Minas Gerais, nos termos do § 3º do art. 16 da Lei 8.443/1992 c/c o art. 209, parágrafo 7º, in fine, do RITCU,  para adoção das medidas que considere cabíveis.

Tomada de contas especial instaurada pela Secretaria Especial da Cultura, em decorrência da omissão no dever de prestar contas dos recursos recebidos por meio de Convênio.

Primeira Câmara

Secretaria Especial da Cultura.

3. Responsáveis: Valério Sena Thomaz (CPF XXX.354.206-XX) e Associação dos Artistas de Pedro Leopoldo e Região - Cooperart (CNPJ 04.936.236/0001-95).

13.1. Ministros presentes: Benjamin Zymler (na Presidência) e Jorge Oliveira.
13.2. Ministros-Substitutos convocados: Augusto Sherman Cavalcanti (Relator) e Weder de Oliveira.

AUGUSTO SHERMAN

Adoto, como relatório, a instrução elaborada no âmbito da SecexTCE, endossada pelo corpo dirigente da unidade (peças 93-95) :
"INTRODUÇÃO
1.	Cuidam os autos de tomada de contas especial instaurada por Secretaria Especial da Cultura, em desfavor de Valério Sena Thomaz (CPF: XXX.354.206-XX) e Associação dos Artistas de Pedro Leopoldo e Região - Cooperart (CNPJ: 04.936.236/0001-95) , em razão de omissão no dever de prestar contas realizadas por meio do Convênio 00824/2010, registro Siafi 753795, (peça 32) firmado entre o MINISTERIO DA CULTURA e ASSOCIACAO DOS ARTISTAS DE PEDRO LEOPOLDO E REGIÃO COOPERART, e que tinha por objeto o instrumento descrito como 'Realizar oficinas cultural e artística de dança, teatro, capoeira e música e confecção de instrumentos artesanais de percussão para 100 jovens em situação de risco social e cultural no município de Pedro Leopoldo/MG'.
HISTÓRICO
2.	Em 11/6/2018, com fundamento na IN/TCU 71/2012, alterada pela IN/TCU 76/2016 e DN/TCU 155/2016, o dirigente da instituição Secretaria Especial da Cultura autorizou a instauração da tomada de contas especial (peça 44) . O processo foi registrado no sistema e-TCE com o número 619/2018.
3.	O Convênio 00824/2010, registro Siafi 753795, foi firmado no valor de R$ 100.000,00, sendo R$ 100.000,00 à conta do concedente e R$ 0,00 referentes à contrapartida do convenente. Teve vigência de 30/12/2010 a 30/6/2013, com prazo para apresentação da prestação de contas em 30/7/2013. Os repasses efetivos da União totalizaram R$ 95.000,00 (peças 16 e 25) .
4.	A execução física e financeira da avença foi analisada por meio dos pareceres acostados às peças 24, 28 e 41.
5.	O fundamento para a instauração da Tomada de Contas Especial, conforme consignado na matriz de responsabilização elaborada pelo tomador de contas, foi a constatação da seguinte irregularidade: 
O Objeto não foi executado como o pactuado. E houve a Omissão no Dever de Prestar Contas.
6.	Os responsáveis arrolados na fase interna foram devidamente comunicados e, diante da ausência de justificativas suficientes para elidir a irregularidade e da não devolução dos recursos, instaurou-se a tomada de contas especial.
7.	No relatório (peça 66) , o tomador de contas concluiu que o prejuízo importaria no valor original de R$ 95.000,00, imputando-se a responsabilidade a Valério Sena Thomaz, Presidente, no período de 1/4/2010 até o momento, na condição de dirigente e Associação dos Artistas de Pedro Leopoldo e Regiao Cooperart, na condição de contratado. 
8.	Em 23/8/2019, a Controladoria-Geral da União emitiu o relatório de auditoria (peça 67) , em concordância com o relatório do tomador de contas. O certificado de auditoria e o parecer do dirigente do órgão de controle interno concluíram pela irregularidade das presentes contas (peças 68 e 69) .
9.	Em 9/9/2019, o ministro responsável pela área atestou haver tomado conhecimento das conclusões contidas no relatório e certificado de auditoria, bem como do parecer conclusivo do dirigente do órgão de controle interno, manifestando-se pela irregularidade das contas, e determinou o encaminhamento do processo ao Tribunal de Contas da União (peça 70) .
10.	Na instrução inicial (peça 73) , analisando-se os documentos nos autos, concluiu-se pela necessidade de realização de citação e audiência para as irregularidades abaixo: 
10.1.	Irregularidade 1: não comprovação da boa e regular aplicação dos recursos federais repassados com amparo no Convênio 753.795/2010 (Siafi/Siconv 028817/2010) , em face da omissão no dever de prestar contas dos valores transferidos.
10.1.1.	Evidências da irregularidade: documentos técnicos presentes nas peças 16, 40, 64, 41, 25, 27, 62, 30, 34, 52, 28, 18 e 44.
10.1.2.	Normas infringidas: arts. 37, caput, e 70, parágrafo único, da Constituição Federal; art. 93 do Decreto-Lei 200/67; art. 66 do Decreto 93.872/1986; art. 29 da Lei 8.313/1991; art. 39 da Portaria Minc 46/1998; Portaria MinC nº 86/2014, Art. 6º, III, 'a'; IN MinC 1/2010, art. 6º, inciso VI; IN-MinC 1/2012, art. 71, §§ 1ºe 2º; IN-MinC 1/2013, arts. 10, inciso VI, 75, parágrafo primeiro, 78 e 90, parágrafo único; IN-MinC 1/2017, arts. 101 e 106, inciso III, alínea ¿a¿; IN MinC 5/2017, arts. 47, 48 e 51, inciso III, alínea ¿a¿; Lei 8.313/1991; art. 8º da Lei 8.443/1992 c/c Acórdão 1928/2005-TCU-Segunda Câmara.
10.2.	Débitos relacionados aos responsáveis Valerio Sena Thomaz (CPF: XXX.354.206-XX) e Associacao dos Artistas de Pedro Leopoldo e Regiao Cooperart (CNPJ: 04.936.236/0001-95) :
	Data de ocorrência
	Valor histórico (R$) 

	30/5/2011
	30.000,00

	4/10/2011
	65.000,00

10.2.1.	Cofre credor: Fundo Nacional de Cultura.
10.2.2.	Responsável: Associação dos Artistas de Pedro Leopoldo e Regiao Cooperart (CNPJ: 04.936.236/0001-95) .
10.2.2.1.	Conduta: não demonstrar a boa e regular aplicação dos recursos federais recebidos e geridos por meio do instrumento em questão, no período de 30/12/2010 a 30/6/2013, em face da omissão na prestação de contas, cujo prazo encerrou-se em 30/7/2013.
10.2.2.2.	Nexo de causalidade: a conduta descrita impediu o estabelecimento do nexo causal entre as possíveis despesas efetuadas com os recursos recebidos, no âmbito do instrumento em questão, no período de 30/12/2010 a 30/6/2013, resultando em presunção de dano ao erário.
10.2.2.3.	Culpabilidade: não há excludentes de ilicitude, de culpabilidade e de punibilidade; é razoável supor que o administrador responsável pela pessoa jurídica tinha consciência da ilicitude de sua conduta; era exigível conduta diversa da praticada, qual seja, desincumbir-se do seu dever por meio da apresentação da prestação de contas no prazo e forma devidos. 
10.2.3.	Responsável: Valério Sena Thomaz (CPF: XXX.354.206-XX) .
10.2.3.1.	Conduta: não demonstrar a boa e regular aplicação dos recursos federais recebidos e geridos por meio do instrumento em questão, no período de 30/12/2010 a 30/6/2013, em face da omissão na prestação de contas, cujo prazo encerrou-se em 30/7/2013.
10.2.3.2.	Nexo de causalidade: a conduta descrita impediu o estabelecimento do nexo causal entre as possíveis despesas efetuadas com os recursos recebidos, no âmbito do instrumento em questão, no período de 30/12/2010 a 30/6/2013, resultando em presunção de dano ao erário.
10.2.3.3.	Culpabilidade: não há excludentes de ilicitude, de culpabilidade e de punibilidade; é razoável supor que o responsável tinha consciência da ilicitude de sua conduta; era exigível conduta diversa da praticada, qual seja, desincumbir-se do seu dever por meio da apresentação da prestação de contas no prazo e forma devidos. 
11.	Encaminhamento: citação.
11.1.	Irregularidade 2: descumprir o prazo originalmente estipulado para prestação de contas dos recursos federais recebidos à conta do instrumento em questão, o qual se encerrou em 30/7/2013.
11.1.1.	Evidências da irregularidade: documentos técnicos presentes nas peças 16, 40, 64, 41, 25, 27, 62, 30, 34, 52, 28, 18 e 44.
11.1.2.	Normas infringidas: arts. 37, caput, e 70, parágrafo único, da Constituição Federal; art. 93 do Decreto-Lei 200/67; art. 66 do Decreto 93.872/1986; art. 29 da Lei 8.313/1991; art. 39 da Portaria Minc 46/1998; Portaria MinC nº 86/2014, Art. 6º, III, 'a'; IN MinC 1/2010, art. 6º, inciso VI; IN-MinC 1/2012, art. 71, §§ 1ºe 2º; IN-MinC 1/2013, arts. 10, inciso VI, 75, parágrafo primeiro, 78 e 90, parágrafo único; IN-MinC 1/2017, arts. 101 e 106, inciso III, alínea ¿a¿; IN MinC 5/2017, arts. 47, 48 e 51, inciso III, alínea 'a'; Lei 8.313/1991; art. 8º da Lei 8.443/1992 c/c Acórdão 1928/2005-TCU-Segunda Câmara.
11.1.3.	Responsável: Valerio Sena Thomaz (CPF: XXX.354.206-XX) .
11.1.3.1.	Conduta: descumprir o prazo originalmente estipulado para prestação de contas dos recursos federais recebidos à conta do instrumento em questão, o qual se encerrou em 30/7/2013.
11.1.3.2.	Nexo de causalidade: a conduta descrita impediu o estabelecimento do nexo causal entre as possíveis despesas efetuadas com os recursos recebidos, no âmbito do instrumento em questão, no período de 30/12/2010 a 30/6/2013.
11.1.3.3.	Culpabilidade: não há excludentes de ilicitude, de culpabilidade e de punibilidade; é razoável supor que o responsável tinha consciência da ilicitude de sua conduta; era exigível conduta diversa da praticada, qual seja, desincumbir-se do seu dever por meio da apresentação da prestação de contas no prazo e forma devidos. 
12.	Encaminhamento: audiência.
13.	Em cumprimento ao pronunciamento da unidade (peça 75) , foram efetuadas citação e audiência dos responsáveis, nos moldes adiante:
a)	Valério Sena Thomaz - promovida a citação e audiência do responsável, conforme delineado adiante:
	Comunicação: Ofício 8630/2019 - Seproc (peça 78) 
Data da Expedição: 21/11/2019
Data da Ciência: 25/11/2019 (peça 80) 
Nome Recebedor: Valério Sena Thomas
Observação: Ofício enviado para o endereço do responsável, conforme pesquisa de endereço no sistema da Receita Federal.
Fim do prazo para a defesa: 10/12/2019
	
b)	 Associacao dos Artistas de Pedro Leopoldo e Regiao Cooperart - promovida a citação do responsável, conforme delineado adiante:
	Comunicação: Ofício 8631/2019 - Seproc (peça 79) 
Data da Expedição: 21/11/2019
Data da Ciência: não houve (Mudou-se) (peça 81) 
Observação: Ofício enviado para o endereço do responsável, conforme pesquisa de endereço no sistema da Receita Federal.
	
	Comunicação: Ofício 8345/2020 - Seproc (peça 85) 
Data da Expedição: 27/3/2020
Data da Ciência: 31/3/2020 (peça 89) 
Nome Recebedor: Geraldo Dornelas
Observação: Ofício enviado para o endereço do responsável, conforme pesquisa de endereço no sistema da Receita Federal (peça 82) .
Fim do prazo para a defesa: 15/4/2020
	
	Comunicação: Ofício 8346/2020 - Seproc (peça 86) 
Data da Expedição: 27/3/2020
Data da Ciência: 31/3/2020 (peça 90) 
Nome Recebedor: Valério Sena Thomaz
Observação: Ofício enviado para o endereço do responsável, conforme pesquisa de endereço nos sistemas corporativos do TCU (peça 82) .
Fim do prazo para a defesa: 15/4/2020
	
	Comunicação: Ofício 8347/2020 - Seproc (peça 87) 
Data da Expedição: 27/3/2020
Data da Ciência: não houve (Não procurado) (peça 91) 
Observação: Ofício enviado para o endereço do responsável, conforme pesquisa de endereço nos sistemas corporativos do TCU (peça 82) .
	
	Comunicação: Edital 0255/2020 - Seproc (peça 84) 
Data da Publicação: 26/3/2020 (peça 88) 
Fim do prazo para a defesa: 10/5/2020
	
14.	Conforme Despacho de Conclusão das Comunicações Processuais (peça 92) , as providências inerentes às comunicações processuais foram concluídas. 
15.	Transcorrido o prazo regimental, os responsáveis Valério Sena Thomaz e Associação dos Artistas de Pedro Leopoldo e Região Cooperart permaneceram silentes, devendo ser considerados revéis, nos termos do art. 12, §3º, da Lei 8.443/1992.
ANÁLISE DOS PRESSUPOSTOS DE PROCEDIBILIDADE DA IN/TCU 71/2012
Apreciação do Prejuízo ao Contraditório e Ampla Defesa
16.	Verifica-se que não houve o transcurso de mais de dez anos desde o fato gerador sem que tenha havido a notificação dos responsáveis pela autoridade administrativa federal competente (art. 6º, inciso II, c/c art. 19 da IN/TCU 71/2012, modificada pela IN/TCU 76/2016) , uma vez que o fato gerador da irregularidade sancionada ocorreu em 31/7/2013, e os responsáveis foram notificados sobre as irregularidades pela autoridade administrativa competente conforme abaixo:
16.1.	Valério Sena Thomaz, por meio do edital acostado à peça 52, publicado em 6/10/2016.
16.2.	Associação dos Artistas de Pedro Leopoldo e Região Cooperart, excepcionalmente, não houve notificação.
Valor de Constituição da TCE 	
17.	Verifica-se, ainda, que o valor atualizado do débito apurado (sem juros) em 1/1/2017 é de R$ 135.973,32, portanto superior ao limite mínimo de R$ 100.000,00, na forma estabelecida conforme os arts. 6º, inciso I, e 19 da IN/TCU 71/2012, modificada pela IN/TCU 76/2016. 
OUTROS PROCESSOS/DÉBITOS NOS SISTEMAS DO TCU COM OS MESMOS RESPONSÁVEIS
18.	Informa-se que foi encontrado processo no Tribunal com os mesmos responsáveis:
	Responsável
	Processos

	Valério Sena Thomaz
	Processo 018.891/2020-9 [TCE, aberto, 'TCE instaurada pelo (a) Secretaria Especial de Cultura em razão de Não comprovação da regular aplicação dos recursos repassados pela União, Convênio 00456/2010, firmado com o/a MINISTERIO DA CULTURA, Siafi/Siconv 748449, função CULTURA, que teve como objeto Realizar oficinas de bonecos, grafite, carnavalesca e percussão para cinco comunidades de Belo Horizonte/MG durante tres meses e ao final do projeto as turmas irão apresentar o que aprenderam nas oficinas e se juntarão ao sows musical apresentado com participação especial de artistas convidados. (nº da TCE no sistema: 1874/2018) ']
Processo 002.316/2020-0 [TCE, aberto, 'TCE instaurada pelo (a) Secretaria Especial de Cultura em razão de Não comprovação da regular aplicação dos recursos repassados pela União, Convênio 00499/2010, firmado com o/a MINISTERIO DA CULTURA, Siafi/Siconv 754875, função CULTURA, que teve como objeto Realizar uma caravana de apresentação musical com 10 shows em 08 cidades do Estado de Minas Gerais (Pouso Alegre, Varginha, Governador Valadares, Teófilo Otoni, Tiradentes, São João Del Rei, Diamantina e Belo Horizonte) entre os meses de julho a Novembro de 2010. (nº da TCE no sistema: 1455/2018) ']
Processo 011.512/2018-0 [CBEX, encerrado, 'Cobrança Executiva de multa originária do (s) AC (s) AC-293-1/2018-1C , referente ao TC Processo 013.636/2015-4']
Processo 011.510/2018-8 [CBEX, encerrado, 'Cobrança Executiva de débito originária do (s) AC (s) AC-293-1/2018-1C , referente ao TC Processo 013.636/2015-4']
Processo 008.898/2015-4 [CBEX, encerrado, 'Cobrança Executiva de débito originária do (s) AC (s) AC-6.472-40/2014-2C    , referente ao TC Processo 010.164/2014-6']
Processo 005.861/2015-2 [CBEX, encerrado, 'Cobrança Executiva de débito originária do (s) AC (s) AC-7.307-43/2014-2C    , referente ao TC Processo 002.449/2014-5']
Processo 008.900/2015-9 [CBEX, encerrado, 'Cobrança Executiva de multa originária do (s) AC (s) AC-6.472-40/2014-2C    , referente ao TC Processo 010.164/2014-6']
Processo 005.863/2015-5 [CBEX, encerrado, 'Cobrança Executiva de multa originária do (s) AC (s) AC-7.307-43/2014-2C    , referente ao TC Processo 002.449/2014-5']
Processo 002.449/2014-5 [TCE, encerrado, 'Convênio nº 701862/2008, firmado entre o Ministério da Cultura e a Associação dos Artistas de Pedro Leopoldo e Região-COOPERART']
Processo 010.164/2014-6 [TCE, encerrado, 'Convênio nº 703105/2009 (Siafi nº 703105) , firmado entre o Ministério da Cultura e a Associação dos Artistas de Pedro Leopoldo e Região COOPERART']
Processo 013.636/2015-4 [TCE, encerrado, 'Convênio nº 704758/2009 (Siafi 704758) , firmada entre o Ministério da Cultura e a Associação dos Artistas de Pedro Leopoldo  e Região-COOPERART']
Processo 010.176/2014-4 [TCE, encerrado, 'Convênio nº 703115/2009 (Siafi nº 703115) , firmado entre o Ministério da Cultura e a Associação dos Artistas de Peldro Leopoldo e Região COOPERART']

	Associacao dos Artistas de Pedro Leopoldo e Regiao Cooperart
	Processo 018.891/2020-9 [TCE, aberto, 'TCE instaurada pelo (a) Secretaria Especial de Cultura em razão de Não comprovação da regular aplicação dos recursos repassados pela União, Convênio 00456/2010, firmado com o/a MINISTERIO DA CULTURA, Siafi/Siconv 748449, função CULTURA, que teve como objeto Realizar oficinas de bonecos, grafite, carnavalesca e percussão para cinco comunidades de Belo Horizonte/MG durante tres meses e ao final do projeto as turmas irão apresentar o que aprenderam nas oficinas e se juntarão ao sows musical apresentado com participação especial de artistas convidados. (nº da TCE no sistema: 1874/2018) ']
Processo 002.316/2020-0 [TCE, aberto, 'TCE instaurada pelo (a) Secretaria Especial de Cultura em razão de Não comprovação da regular aplicação dos recursos repassados pela União, Convênio 00499/2010, firmado com o/a MINISTERIO DA CULTURA, Siafi/Siconv 754875, função CULTURA, que teve como objeto Realizar uma caravana de apresentação musical com 10 shows em 08 cidades do Estado de Minas Gerais (Pouso Alegre, Varginha, Governador Valadares, Teófilo Otoni, Tiradentes, São João Del Rei, Diamantina e Belo Horizonte) entre os meses de julho a Novembro de 2010. (nº da TCE no sistema: 1455/2018) ']
Processo 011.511/2018-4 [CBEX, encerrado, 'Cobrança Executiva de multa originária do (s) AC (s) AC-293-1/2018-1C , referente ao TC Processo 013.636/2015-4']
Processo 011.510/2018-8 [CBEX, encerrado, 'Cobrança Executiva de débito originária do (s) AC (s) AC-293-1/2018-1C , referente ao TC Processo 013.636/2015-4']
Processo 008.899/2015-0 [CBEX, encerrado, 'Cobrança Executiva de multa originária do (s) AC (s) AC-6.472-40/2014-2C    , referente ao TC Processo 010.164/2014-6']
Processo 008.898/2015-4 [CBEX, encerrado, 'Cobrança Executiva de débito originária do (s) AC (s) AC-6.472-40/2014-2C    , referente ao TC Processo 010.164/2014-6']
Processo 005.862/2015-9 [CBEX, encerrado, 'Cobrança Executiva de multa originária do (s) AC (s) AC-7.307-43/2014-2C    , referente ao TC Processo 002.449/2014-5']
Processo 005.861/2015-2 [CBEX, encerrado, 'Cobrança Executiva de débito originária do (s) AC (s) AC-7.307-43/2014-2C    , referente ao TC Processo 002.449/2014-5']
Processo 013.636/2015-4 [TCE, encerrado, 'Convênio nº 704758/2009 (Siafi 704758) , firmada entre o Ministério da Cultura e a Associação dos Artistas de Pedro Leopoldo  e Região-COOPERART']
Processo 002.449/2014-5 [TCE, encerrado, 'Convênio nº 701862/2008, firmado entre o Ministério da Cultura e a Associação dos Artistas de Pedro Leopoldo e Região-COOPERART']
Processo 010.176/2014-4 [TCE, encerrado, 'Convênio nº 703115/2009 (Siafi nº 703115) , firmado entre o Ministério da Cultura e a Associação dos Artistas de Peldro Leopoldo e Região COOPERART']
Processo 010.164/2014-6 [TCE, encerrado, 'Convênio nº 703105/2009 (Siafi nº 703105) , firmado entre o Ministério da Cultura e a Associação dos Artistas de Pedro Leopoldo e Região COOPERART']

19.	A tomada de contas especial está, assim, devidamente constituída e em condição de ser instruída.
EXAME TÉCNICO
Da validade das notificações:
20.	Preliminarmente, cumpre tecer breves considerações sobre a forma como são realizadas as comunicações processuais no TCU. A esse respeito, destacam-se o art. 179, do Regimento Interno do TCU (Resolução 155, de 4/12/2002) e o art. 4º, inciso III, § 1º, da Resolução TCU 170, de 30 de junho de 2004, in verbis:
Art. 179. A citação, a audiência ou a notificação, bem como a comunicação de diligência, far se-ão:
I - mediante ciência da parte, efetivada por servidor designado, por meio eletrônico, fac-símile, telegrama ou qualquer outra forma, desde que fique confirmada inequivocamente a entrega da comunicação ao destinatário;
II - mediante carta registrada, com aviso de recebimento que comprove a entrega no endereço do destinatário;
III - por edital publicado no Diário Oficial da União, quando o seu destinatário não for localizado
 (...) 
Art. 3º As comunicações serão dirigidas ao responsável, ou ao interessado, ou ao dirigente de órgão ou entidade, ou ao representante legal ou ao procurador constituído nos autos, com poderes expressos no mandato para esse fim, por meio de:
I - correio eletrônico, fac-símile ou telegrama;
II - servidor designado;
III - carta registrada, com aviso de recebimento;
IV - edital publicado no Diário Oficial da União, quando o seu destinatário não for localizado, nas hipóteses em que seja necessário o exercício de defesa.
Art. 4º. Consideram-se entregues as comunicações:
I - efetivadas conforme disposto nos incisos I e II do artigo anterior, mediante confirmação da ciência do destinatário;
II - realizadas na forma prevista no inciso III do artigo anterior, com o retorno do aviso de recebimento, entregue comprovadamente no endereço do destinatário;
III - na data de publicação do edital no Diário Oficial da União, quando realizadas na forma prevista no inciso IV do artigo anterior.
§ 1º O endereço do destinatário deverá ser previamente confirmado mediante consulta aos sistemas disponíveis ao Tribunal ou a outros meios de informação, a qual deverá ser juntada ao respectivo processo.
 (...) 
21.	Bem se vê, portanto, que a validade da citação via postal não depende de que o aviso de recebimento seja assinado pelo próprio destinatário da comunicação, o que dispensa, no caso em tela, a entrega do AR em 'mãos próprias'. A exigência da norma é no sentido de o Tribunal verificar se a correspondência foi entregue no endereço correto, residindo aqui a necessidade de certeza inequívoca. 
22.	Não é outra a orientação da jurisprudência do TCU, conforme se verifica dos julgados a seguir transcritos:
São válidas as comunicações processuais entregues, mediante carta registrada, no endereço correto do responsável, não havendo necessidade de que o recebimento seja feito por ele próprio (Acórdão 3648/2013-TCU-Segunda Câmara, Relator Ministro JOSÉ JORGE) ;
É prescindível a entrega pessoal das comunicações pelo TCU, razão pela qual não há necessidade de que o aviso de recebimento seja assinado pelo próprio destinatário. Entregando se a correspondência no endereço correto do destinatário, presume-se o recebimento da citação. (Acórdão 1019/2008-TCU-Plenário, Relator Ministro BENJAMIN ZYMLER) ;
As comunicações do TCU, inclusive as citações, deverão ser realizadas mediante Aviso de Recebimento - AR, via Empresa Brasileira de Correios e Telégrafos, bastando para sua validade que se demonstre que a correspondência foi entregue no endereço correto. (Acórdão 1526/2007-TCU-Plenário, Relator Ministro AROLDO CEDRAZ) .
23.	A validade do critério de comunicação processual do TCU foi referendada pelo Supremo Tribunal Federal, nos termos do julgamento do MS-AgR 25.816/DF, por meio do qual se afirmou a desnecessidade da ciência pessoal do interessado, entendendo-se suficiente a comprovação da entrega do 'AR' no endereço do destinatário:
Ementa: agravo regimental. Mandado de segurança. Desnecessidade de intimação pessoal das decisões do tribunal de contas da união. art. 179 do regimento interno do TCU. Intimação do ato impugnado por carta registrada, iniciado o prazo do art. 18 da lei nº 1.533/51 da data constante do aviso de recebimento. Decadência reconhecida. Agravo improvido.
O envio de carta registrada com aviso de recebimento está expressamente enumerado entre os meios de comunicação de que dispõe o Tribunal de Contas da União para proceder às suas intimações.
O inciso II do art. 179 do Regimento Interno do TCU é claro ao exigir apenas a comprovação da entrega no endereço do destinatário, bastando o aviso de recebimento simples. 
Da revelia dos responsáveis Valério Sena Thomaz e Associação dos Artistas de Pedro Leopoldo e Regiao Cooperart
24.	No caso vertente, a citação de cada um dos responsáveis se deu em endereços provenientes de pesquisas de endereços realizadas pelo TCU (vide parágrafos acima) , porquanto, devido ao insucesso de realizar a citação em endereços constantes nos sistemas CPF e CNPJ da Receita (peça 82) , buscou-se a notificação em endereços provenientes de sistemas públicos (TSE e Renach) e das bases de dados do próprio TCU. A entrega dos ofícios citatórios nesses endereços não ficou comprovada no caso da Associação dos Artistas de Pedro Leopoldo e Região Cooperart, razão pela qual promoveu-se a sua notificação por edital publicado no Diário Oficial da União (peças 84 e 88) 
25.	Importante destacar que, antes de promover a citação por edital, para assegurar a ampla defesa, buscaram-se outros meios possíveis para localizar e citar os responsáveis, nos limites da razoabilidade, fazendo juntar aos autos informação comprobatória dos diferentes meios experimentados que restaram frustrados, tal como se demonstrou no item anterior da presente instrução (Acórdão 4851/2017-TCU-Primeira Câmara, Relator Ministro-Substituto Augusto Sherman) .
26.	Nos processos do TCU, a revelia não leva à presunção de que seriam verdadeiras todas as imputações levantadas contra os responsáveis, diferentemente do que ocorre no processo civil, em que a revelia do réu opera a presunção da verdade dos fatos narrados pelo autor (Acórdão 1009/2018-TCU-Plenário, Relator: BRUNO DANTAS; 2369/2013 - TCU - Plenário, Relator: BENJAMIN ZYMLER e 2449/2013 - TCU - Plenário, Relator: BENJAMIN ZYMLER) . Dessa forma, a avaliação da responsabilidade do agente não pode prescindir da prova existente no processo ou para ele carreada. 
27.	Ao não apresentar sua defesa, os responsáveis deixaram de produzir prova da regular aplicação dos recursos sob sua responsabilidade, em afronta às normas que impõem aos gestores públicos a obrigação legal de, sempre que demandados pelos órgãos de controle, apresentar os documentos que demonstrem a correta utilização das verbas públicas, a exemplo do contido no art. 93 do Decreto-Lei 200/1967: 'Quem quer que utilize dinheiros públicos terá de justificar seu bom e regular emprego na conformidade das leis, regulamentos e normas emanadas das autoridades administrativas competentes.' 
28.	Mesmo as alegações de defesa não sendo apresentadas, considerando o princípio da verdade real que rege esta Corte, procurou-se buscar, em manifestações dos responsáveis na fase interna desta Tomada de Contas Especial, se havia algum argumento que pudesse ser aproveitado a seu favor. 
29.	Não foram apresentados argumentos na fase interna da TCE em relação às irregularidades pelas quais os responsáveis foram ouvidos em citação e/ou audiência.
30.	Como visto nos autos, além da inserção no Sistema Siconv de alguns documentos comprobatórios questionáveis (peça 41, p. 4) , a convenente também não observou as notificações encaminhadas para a apresentação da prestação de contas final (peças 40 e  41, p. 3-4, item 2) , permanecendo inadimplente.
31.	Em se tratando de processo em que a parte interessada não se manifestou acerca das irregularidades imputadas, não há elementos para que se possa efetivamente aferir e reconhecer a ocorrência de boa-fé na conduta dos responsáveis, podendo este Tribunal, desde logo, proferir o julgamento de mérito pela irregularidade das contas, conforme os termos dos §§ 2º e 6º do art. 202 do Regimento Interno do TCU. (Acórdão 2064/2011-TCU-Primeira Câmara (relator: Ubiratan Aguiar) , 6.182/2011-TCU-1ª Câmara (relator: Weber de Oliveira) , 4.072/2010-TCU-1ª Câmara (Relator: Valmir Campelo) , 1.189/2009-TCU-1ª Câmara (Relator: Marcos Bemquerer) , 731/2008-TCU-Plenário (Relator: Aroldo Cedraz) .
32.	Dessa forma, os responsáveis Valério Sena Thomaz e Associação dos Artistas de Pedro Leopoldo e Região Cooperart devem ser considerados revéis, nos termos do art. 12, §3º, da Lei 8.443/1992, devendo as contas serem julgadas irregulares, condenando-os solidariamente ao débito apurado e aplicando-lhes a multa prevista no art. 57 da Lei 8.443/1992.
Prescrição da Pretensão Punitiva
33.	Vale ressaltar que a pretensão punitiva do TCU, conforme Acórdão 1441/2016-TCU-Plenário, Relator: Benjamin Zymler, que uniformizou a jurisprudência acerca dessa questão, subordina-se ao prazo geral de prescrição indicado no art. 205 do Código Civil, que é de dez anos, contado da data de ocorrência da irregularidade sancionada, nos termos do art. 189 do Código Civil, sendo este prazo interrompido pelo ato que ordenar a citação, a audiência ou a oitiva dos responsáveis.
34.	No caso em exame, não ocorreu a prescrição, uma vez que a irregularidade sancionada ocorreu em 31/7/2013, e o ato de ordenação da citação ocorreu em 27/9/2019.
Cumulatividade de multas 
35.	Quanto à possibilidade de aplicação cumulativa das multas dos arts. 57 e 58, inciso I, da Lei 8.443/1992, ainda que seja adequada a realização de citação e audiência do responsável, por força do disposto no art. 209, §4º, do Regimento Interno do TCU, o Tribunal reconhece que existe relação de subordinação entre as condutas de 'não comprovação da aplicação dos recursos' e de 'omissão na prestação de contas', sendo a primeira consequência da segunda, o que enseja, na verificação das duas irregularidades, a aplicação da multa do art. 57, com o afastamento da multa do art. 58, inciso I, em atenção ao princípio da absorção (Acórdão 9579/2015-TCU-Segunda Câmara, Relator Ministro Vital do Rêgo; Acórdão 2469/2019-TCU-Primeira Câmara, Relator Ministro Augusto Sherman) .
36.	Conforme leciona Cezar Bitencourt (Tratado de Direito Penal: parte geral - 8ª Edição - São Paulo: Saraiva, 2003. Pg. 565) , na absorção, ' (...) a pena do delito mais grave absorve a pena do delito menos grave, que deve ser desprezada'. No caso concreto, a 'omissão no dever de prestar contas', embora seja uma irregularidade autônoma, funciona como fase ou meio para a consecução da 'não comprovação da aplicação dos recursos', havendo clara relação de interdependência entre essas condutas. Dessa forma, recaindo as duas ocorrências num mesmo gestor, deve prevalecer a pena do delito mais grave, qual seja, a multa do art. 57, da Lei 8.443/1992.
37.	Cumpre observar, ainda, que a conduta dos responsáveis, consistente nas irregularidades 'não comprovação da boa e regular aplicação dos recursos federais repassados em face da omissão no dever de prestar contas' e 'não cumprimento do prazo para apresentação de prestação de contas pelo gestor dos recursos', configura violação não só às regras legais, mas também aos princípios basilares da administração pública, eis que, em última análise, ocorre o comprometimento da necessária satisfação à sociedade sobre o efetivo emprego dos recursos públicos postos à disposição da municipalidade, por força do instrumento de repasse em questão. Nesses casos, em que fica evidente a falta de transparência e lisura, não há como afastar as suspeitas sempre presentes de que a totalidade dos recursos públicos federais, transferida ao município, tenha sido integralmente desviada, em prol de gestor ímprobo, ou de pessoas por ele determinadas, a revelar grave inobservância de dever de cuidado no trato com a coisa pública, isto é, ato praticado com culpa grave, pois, na espécie, a conduta do responsável se distancia daquela que seria esperada de um administrador público minimante diligente, num claro exemplo de erro grosseiro a que alude o art. 28 do Decreto-lei 4.657/1942 (Lei de Introdução às Normas do Direito Brasileiro) , incluído pela Lei 13.655/2018 (Acórdão 1689/2019-TCU-Plenário, Relator: Ministro AUGUSTO NARDES; Acórdão 2924/2018-TCU-Plenário, Relator: Ministro JOSÉ MUCIO MONTEIRO; Acórdão 2391/2018-TCU-Plenário, Relator: Ministro BENJAMIN ZYMLER) . 
CONCLUSÃO
38.	Em face da análise promovida na seção 'Exame Técnico', verifica-se que os responsáveis Valério Sena Thomaz e Associação dos Artistas de Pedro Leopoldo e Região Cooperart não lograram comprovar a boa e regular aplicação dos recursos, instados a se manifestar, optaram pelo silêncio, configurando a revelia, nos termos do §3º, do art. 12, da Lei 8.443/1992. Ademais, inexistem nos autos elementos que demonstrem a boa-fé dos responsáveis ou a ocorrência de outras excludentes de culpabilidade.
39.	Vale ressaltar que a jurisprudência pacífica nesta Corte é no sentido da imprescritibilidade das ações de ressarcimento ao erário (Súmula TCU 282) . Dessa forma, identificado dano ao erário, deve se instaurar e julgar o processo de tomada de contas especial para responsabilizar seus agentes causadores, respeitando o direito ao contraditório e à ampla defesa, independentemente de quando ocorreram os atos impugnados.
40.	Verifica-se também que não houve a prescrição da pretensão punitiva, conforme análise já realizada.
41.	Tendo em vista que não constam dos autos elementos que permitam reconhecer a boa-fé dos responsáveis, sugere-se que as suas contas sejam julgadas irregulares, nos termos do art. 202, § 6º, do Regimento Interno do TCU, com a imputação do débito atualizado monetariamente e acrescido de juros de mora, nos termos do art. 202, §1º do Regimento Interno do TCU, descontado o valor eventualmente recolhido, com a aplicação da multa prevista no art. 57 da Lei 8.443/1992.
42.	Por fim, como não houve elementos que pudessem modificar o entendimento acerca das irregularidades em apuração, mantém-se a matriz de responsabilização presente na peça 72.
PROPOSTA DE ENCAMINHAMENTO
43.	Diante do exposto, submetemos os autos à consideração superior, propondo ao Tribunal:
a)	considerar revéis os responsáveis Valério Sena Thomaz (CPF: XXX.354.206-XX) e Associação dos Artistas de Pedro Leopoldo e Região Cooperart (CNPJ: 04.936.236/0001-95) , para todos os efeitos, dando-se prosseguimento ao processo, com fulcro no art. 12, § 3º, da Lei 8.443/1992; 
b)	julgar irregulares, nos termos dos arts. 1º, inciso I, 16, inciso III, alíneas a e c, da Lei 8.443/1992, c/c os arts. 19 e 23, inciso III, da mesma Lei, as contas dos responsáveis Valério Sena Thomaz (CPF: XXX.354.206-XX) e Associação dos Artistas de Pedro Leopoldo e Região Cooperart (CNPJ: 04.936.236/0001-95) , condenando-os solidariamente ao pagamento das importâncias a seguir especificadas, atualizadas monetariamente e acrescidas dos juros de mora, calculadas a partir das datas discriminadas até a data da efetiva quitação do débito, fixando-lhes o prazo de quinze dias, para que comprovem, perante o Tribunal, o recolhimento das referidas quantias aos cofres do Fundo Nacional de Cultura, nos termos do art. 23, inciso III, alínea 'a', da citada lei, c/c o art. 214, inciso III, alínea 'a', do Regimento Interno do TCU.  
	Débitos relacionados ao responsável Valério Sena Thomaz (CPF: XXX.354.206-XX) em solidariedade com Associação dos Artistas de Pedro Leopoldo e Região Cooperart (CNPJ: 04.936.236/0001-95) :
	Data de ocorrência
	Valor histórico (R$) 

	30/5/2011
	30.000,00

	4/10/2011
	65.000,00

Valor atualizado do débito (com juros) em 27/7/2020: R$ 171.551,92
c)	aplicar individualmente aos responsáveis Valério Sena Thomaz (CPF: XXX.354.206-XX) e Associação dos Artistas de Pedro Leopoldo e Região Cooperart (CNPJ: 04.936.236/0001-95) , a multa prevista no art. 57 da Lei 8.443/1992 c/c o art. 267 do Regimento Interno do TCU, fixando-lhes o prazo de quinze dias, a contar da notificação, para que comprovem, perante o Tribunal (art. 214, III, alínea 'a', do Regimento Interno do TCU) , o recolhimento da dívida aos cofres do Tesouro Nacional, atualizada monetariamente desde a data do acórdão que vier a ser proferido por este Tribunal até a do efetivo recolhimento, se pagas após o vencimento, na forma da legislação em vigor;
d)	autorizar, desde logo, a cobrança judicial das dívidas, caso não atendidas a notificação, na forma do disposto no art. 28, inciso II, da Lei 8.443/1992;
e)	autorizar também, desde logo, se requerido, com fundamento no art. 28, inciso I, da Lei 8.443, de 1992, c/c o art. 217, §§ 1º e 2º do Regimento Interno do TCU, o parcelamento da (s) dívida (s) em até 36 parcelas, incidindo, sobre cada parcela, corrigida monetariamente, os correspondentes acréscimos legais, fixando-lhe o prazo de quinze dias, a contar do recebimento da notificação, para comprovar, perante o Tribunal, o recolhimento da primeira parcela, e de trinta dias, a contar da parcela anterior, para comprovar os recolhimentos das demais parcelas, devendo incidir, sobre cada valor mensal, atualizado monetariamente, os juros de mora devidos, no caso do débito, na forma prevista na legislação em vigor, alertando os responsáveis de que a falta de comprovação do recolhimento de qualquer parcela importará o vencimento antecipado do saldo devedor, nos termos do § 2º do art. 217 do Regimento Interno deste Tribunal; 
f)	esclarecer ao responsável Valério Sena Thomaz (CPF: XXX.354.206-XX) que, caso se demonstre, por via recursal, a correta aplicação dos recursos, mas não se justifique a omissão da prestação de contas, o débito poderá ser afastado, mas permanecerá a irregularidade das contas, dando-se ensejo à aplicação da multa prevista no art. 58, inciso I, da Lei 8.443/1992;
g)	enviar cópia do Acórdão a ser prolatado, bem como do Relatório e do Voto que o fundamentarem à Procuradoria da República no Estado de MG, nos termos do à § 3º do art. 16 da Lei 8.443/1992, c/c o § 7º do art. 209 do Regimento Interno do TCU, para adoção das medidas cabíveis; e
h)	enviar cópia do Acórdão que vier a ser proferido à Secretaria Especial da Cultura e aos responsáveis, para ciência, informando que a presente deliberação, acompanhada do Relatório e do Voto que a fundamenta, está disponível para a consulta no endereço www.tcu.gov.br/acordaos, além de esclarecer que, caso requerido, o TCU poderá fornecer sem custos as correspondentes cópias, de forma impressa."
2.	O Ministério Público, representado pelo Procurador Rodrigo Medeiros de Lima, manifestou-se de acordo com a proposta oferecida, com a seguinte ressalva (peça 96) :
"2.	Ressalva, tão somente, a necessidade de ser promovida alteração no quadro da letra 'b' do parágrafo 43 da instrução à peça 93 (p. 12) . Devem ser adotadas, quando da imposição de débito aos responsáveis, as datas de ocorrência a seguir negritadas, para os fins de atualização monetária e incidência dos juros de mora, por corresponderem às datas dos créditos dos recursos federais na conta específica do Convênio 824/2010 (vide extrato bancário à peça 30) , e não aquelas referentes à emissão das ordens bancárias, originalmente indicadas no referido quadro pela SecexTCE:"
	Data de ocorrência
	Valor (R$) 

	1º/6/2011
	30.000,00

	7/10/2011
	65.000,00

	É o relatório.

não há.

Procurador Rodrigo Medeiros de Lima.

TOMADA DE CONTAS ESPECIAL. CONVÊNIO. OFICINAS CULTURAL E ARTÍSTICA. OMISSÃO NO DEVER DE PRESTAR CONTAS. NÃO COMPROVAÇÃO DA BOA E REGULAR APLICAÇÃO DOS RECURSOS. CITAÇÃO DA ASSOCIAÇÃO E DO SEU PRESIDENTE. REVELIA. CONTAS IRREGULARES. DÉBITO SOLIDÁRIO. MULTA.

TOMADA DE CONTAS ESPECIAL (TCE)

Secretaria de Controle Externo de Tomada de Contas Especial (SecexTCE).

Em exame, tomada de contas especial instaurada pela Secretaria Especial da Cultura, em desfavor da Associação dos Artistas de Pedro Leopoldo e Região - Cooperart e do seu presidente, Sr. Valério Sena Thomaz, em decorrência da omissão no dever de prestar contas dos recursos recebidos por meio do Convênio 00824/2010, cujo objeto consistia na realização de oficinas cultural e artística de dança, teatro, capoeira e música e confecção de instrumentos artesanais de percussão para 100 jovens em situação de risco social e cultural no município de Pedro Leopoldo/MG.
Para a execução do ajuste, que teve vigência de 30/12/2010 a 30/6/2013, foram previstos R$ 100.000,00 à conta do concedente, sendo efetivamente repassados R$ 95.000,00.
No âmbito do TCU, a unidade técnica promoveu a citação dos responsáveis, em razão da não comprovação da boa e regular aplicação dos recursos federais, em face da omissão no dever de prestar contas dos valores transferidos, bem como a audiência do Sr. Valério Sena Thomaz, por descumprir o prazo originalmente estipulado para prestação de contas, o qual se encerrou em 30/7/2013.
Considerando a revelia dos responsáveis e inexistindo nos autos elementos que permitam concluir pela ocorrência de boa-fé ou de outros excludentes de culpabilidade, a SecexTCE propõe julgar irregulares suas contas, com fulcro no art. 16, inciso III, alíneas "a" e "c" da Lei 8.443/1992, condená-los solidariamente ao montante repassado e aplicar a multa prevista no art. 57 da Lei 8.443/1992.
O Procurador Rodrigo Medeiros de Lima manifestou-se de acordo com a proposta oferecida, ressalvando que devem ser adotadas, como datas de ocorrência, as datas dos créditos dos recursos federais na conta específica do ajuste, e não aquelas referentes à emissão das ordens bancárias, originalmente indicadas pela SecexTCE.
Anuo ao encaminhamento formulado, com o ajuste sugerido pelo MP/TCU, de modo que adoto as análises como minhas razões de decidir.
Ambas as citações foram recebidas pessoalmente pelo Sr. Valério Sena Thomaz (peças 80 e 90) . Destaco, em relação à Cooperart, que após o retorno do ofício citatório, devolvido em razão de mudança (peça 81) , a unidade técnica publicou edital (peça 88) , além de promover novas tentativas de citação via postal, concretizadas pela entrega da notificação nos endereços do Sr. Cleber Lúcio da Cunha, diretor da associação (peça 89) , e do seu presidente (peça 90) .
Efetivadas tais medidas e evidenciado nos autos os esforços tendentes a localizar os responsáveis, os quais não apresentaram alegações de defesa ou recolheram o débito imputado, cabe considera-los revéis, nos termos do art. 12, § 3º, da Lei 8.443/1992, dando-se prosseguimento aos autos.
Consoante jurisprudência pacífica desta Corte, compete ao gestor, no caso ao Sr. Valério Sena Thomaz, prestar contas da integralidade das verbas federais recebidas, cabendo-lhe o ônus da prova quanto à boa e regular aplicação dos recursos, o que não ocorreu. 
Também a responsabilidade da Cooperart é questão pacificada neste Tribunal por meio da Súmula 286, segundo a qual: 
"A pessoa jurídica de direito privado destinatária de transferências voluntárias de recursos federais feitas com vistas à consecução de uma finalidade pública responde solidariamente com seus administradores pelos danos causados ao erário na aplicação desses recursos."
Não apresentado qualquer elemento apto a elidir a irregularidade, as contas dos responsáveis devem ser julgadas irregulares, com fundamento no art. 16, inciso III, alíneas "a" e "c", da Lei 8.443/1992, com condenação ao ressarcimento do valor total repassado (R$ 95.000,00) e aplicação da multa prevista no art. 57 da mesma Lei. 
Destaco que deverão ser adotadas, para fins de atualização monetária e incidência dos juros de mora, as datas dos créditos na conta bancária específica, conforme sugerido pelo Procurador e previsto no art. 9º, inciso I, da Instrução Normativa TCU 71/2012.
Apropriado, ainda, nos termos do art. 16, § 3º, da Lei 8.443/92, dar ciência da deliberação à Procuradoria da República no Estado de Minas Gerais para adoção das medidas que considere cabíveis.
Ante o exposto, manifesto-me por que o Tribunal aprove o acórdão que ora submeto à apreciação deste colegiado.
TCU, Sala das Sessões Ministro Luciano Brandão Alves de Souza, em 9 de fevereiro de 2021.
AUGUSTO SHERMAN CAVALCANTI 
Relator